【裁判字號】    97,簡上,172
【裁判日期】    971230
【裁判案由】    給付票款
【裁判全文】
臺灣高雄地方法院民事判決             97年度簡上字第172號
上  訴  人  大同綜合訊電股份有限公司朴子分公司
法定代理人  丙○○
訴訟代理人  甲○○
被上訴人    乙○○
當事人間請求給付票款事件，上訴人對於民國97年4 月30日本院
97年度雄簡字第1515號第一審判決提起上訴，本院民國97年12月
17日言詞辯論終結，判決如下：
    主  文
原判決關於駁回上訴人後開第二項、第三項部分暨訴訟費用之裁
判均廢棄。
被上訴人應給付上訴人新臺幣壹佰肆拾壹萬肆仟柒佰元，及自民
國九十六年十二月一日起至清償日止，按週年利率百分之六計算
之利息。
被上訴人應給付上訴人新臺幣壹拾貳萬肆仟柒佰元，及自民國九
十七年二月一日起至清償日止，按週年利率百分之六計算之利息
。
前二項給付，若被上訴人與黃壽發中一人為給付，另一人於該清
償範圍內同免其責任。
第一、二審訴訟費用除確定部分外，由被上訴人負擔。
本判決第二項、第三項得假執行。
    事實及理由
一、按第二審程序中為訴之變更或追加，非經他造同意，不得為
    之，但有請求之基礎事實同一或擴張或減縮應受判決事項之
    聲明之情形不在此限，民事訴訟法第446 條第1 項、第255
    條第1 項第2 、3 款定有明文。上訴人於原審原聲明：(一)黃
    壽發與被上訴人應連帶應給付上訴人新台幣1,414,700 元，
    及自民國96年11月30日起至清償日止，按週年利率百分之5
    計算之利息；(二)黃壽發與被上訴人應給付原告124,700 元及
    自民國97年1 月31日起至清償日止，按週年利率百分之5 計
    算之利息。於原審變更其聲明為：(一)原判決廢棄；(二)被上訴
    人應給付上訴人1,414,700 元，及自96年12月1 日起至清償
    日止，按週年利率6 ％計算之利息；(三)被上訴人應給付上訴
    人124,700 元，及自97年2 月1 日起至清償日止，按週年利
    率6 ％計算之利息；(四)前二項給付，若被上訴人與黃壽發中
    一人為給付，另一人於該清償範圍內同免其責任。就遲延利
    息部分係屬聲明之擴張，增列之聲明(四)係因被上訴人之票款
    債務以黃壽發之貨款債務為其原因關係，與原審時提出之基
    礎事實同一，揆諸前開說明，均應予以准許。
二、上訴人主張：原審被告黃壽發前為支付積欠伊之貨款，先後
    交付由被上訴人乙○○簽發，面額分別為新臺幣（下同）
    1,414,700 元（票號LA0000000 號、發票日96年11月30日、
    付款行：高雄市第二信用合作社後勁分社）、124,700 元之
    支票2 紙（票號LA0000000 號、發票日97年1 月31日、付款
    行：高雄市第二信用合作社後勁分社），而上開支票係黃壽
    發表示自己字跡潦草，要求伊之人員代為填寫金額，並交黃
    壽發確認無誤，詎伊遵期提示，均因存款不足及拒絕往來而
    未獲付款，而黃壽發事後亦曾簽立協議書承諾負責清償
    1,414,700 元，為此乃分別依票據請求權、貨款請求權之不
    真正連帶債務關係，聲明：被上訴人乙○○或黃壽發應給付
    1,539,400 元，及自96年11月30日起至清償日止，按週年利
    率6 ％計算之利息，若其中一人為給付，另一人於其清償範
    圍內同免其責任。
三、被上訴人乙○○則以：伊當初交付系爭支票予黃壽發時，僅
    於發票人欄簽名，至發票日期、金額均未填載，且伊已明確
    要求黃壽發僅得於200,000 元內之範圍內填寫支票金額，詎
    黃壽發竟將系爭2 紙支票均交由上訴人自行填寫，上訴人取
    得系爭支票時既尚未記載完成，伊自得以該支票係屬無效票
    據對抗上訴人；又黃壽發於96年12月3 日與上訴人就96年11
    月30日退票之支票款項達成清償協議，約定由黃壽發負責清
    償，足見上訴人與黃壽發之間就該票款債務已有由黃壽發為
    債務承擔之合意，依民法第300 條之規定，上訴人亦不得再
    向伊請求此部分款項，上訴人請求均無理由，爰聲明求為判
    決上訴人之訴駁回。
四、原審審理結果，以上訴人依貨款請求權請求黃壽發給付貨款
    部分為有理由，依票款請求權請求被上訴人乙○○給付票款
    部分為無理由，判決命：(一)黃壽發應給付原告1,414,700 元
    ，及自96年12月19日起至清償日止，按週年利率5 ％計算之
    利息；(二)黃壽發應給付原告124,700 元，及自97年2 月1 日
    起至至清償日止，按週年利率5 ％計算之利息。並駁回上訴
    人其餘之訴。上訴人就其敗訴部分提起上訴，並於本院聲明
    ：(一)原判決廢棄；(二)被上訴人應給付上訴人1,414,700 元，
    及自96年12月1 日起至清償日止，按週年利率6 ％計算之利
    息；(三)被上訴人應給付上訴人124,700 元，及自97年2 月1
    日起至清償日止，按週年利率6 ％計算之利息；(四)前二項給
    付，若被上訴人與黃壽發中一人為給付，另一人於該清償範
    圍內同免其責任。（黃壽發部分經上訴人聲明撤回上訴，已
    確定）。
五、兩造不爭執事項：
(一)系爭支票2 紙係黃壽發向被上訴人乙○○借用，被上訴人乙
    ○○交付系爭支票時，並未填寫金額。
(二)系爭支票2 紙之票面金額，係黃壽發交由上訴人員工填寫。
(三)黃壽發將系爭支票2 紙交予上訴人，係用以支付其所積欠之
    貨款。
(四)前開票面金額1,414,700 元支票退票後，黃壽發曾與上訴人
    達成協議，約定黃壽發應於96年12月18日前給付上訴人414,
    700 元，其餘1,000,000 元則於97年3 月3 日前給付，如有
    一期未按期履行視為全部到期。
六、兩造爭執事項
(一)黃壽發有無經被上訴人授權，於系爭支票上填載金額？如有
    ，此一授權是否生法律上效力？
(二)黃壽發與上訴人達成之前開協議，能否認定上訴人同意黃壽
    發承擔被上訴人之系爭支票票款債務？
七、本院之判斷：
(一)系爭支票2 紙係黃壽發向被上訴人乙○○借用，被上訴人交
    付系爭支票時，並未填寫金額，為兩造所不爭（見原審卷第
    12頁、13頁），且被上訴人於原審自陳先前借票之金額均係
    其自己填寫，然系爭支票因黃壽發無法確定金額，故沒有自
    己填寫而授權與黃壽發，且被上訴人借與黃壽發之支票，曾
    有金額超過100 萬元者等語（見原審卷第12頁），足見被上
    訴人確實授權黃壽發填寫金額。被上訴人雖辯稱其限制授權
    之範圍為20萬元，然未能舉證以實其說。參以上訴人主張其
    曾與黃壽發有多次生意往來，黃壽發曾交付被上訴人之支票
    9 次，除本件2 張支票退票外，前7 次均兌現，被上訴人均
    有授權黃壽發填載金額等情，為被上訴人於本院準備程序中
    所自認（見本院卷第23頁），益徵被上訴人與黃壽發間有長
    期之信賴關係，且對於黃壽發之授權非均限於20萬元以下，
    被上訴人前開辯解，已難採信。
(二)被上訴人另辯稱，本件發票人以空白票據交付，授權執票人
    於交付後自行填寫金額，自非法之所許。除不得對抗善意第
    三人外，執票人不得主張其自行填載之票據為有效，對於發
    票人行使票據上之權利，並舉最高法院80年度台上字第355
    號判決，為其論據。惟按授權執票人填載票據上應記載之事
    項，在法律上並未限於絕對的應記載事項（效力要件），即
    相對的應記載事項，亦可授權為之，最高法院67年台上字第
    3896號判例著有明文，此號判例旨在闡釋授權他人填載票據
    上應記載之事項，並不限於絕對的應記載事項，即相對的應
    記載事項亦無不可。而最高法院82年度第1 次民事庭會議亦
    決議在該號判例未變更前，仍應依該號判例之意旨辦理，是
    我國實務多數見解仍認為票據金額之填載得授權他人為之。
    況票據行為乃財產上之法律行為，本無不得授權他人代理之
    理，參酌票據法第11條62年05月28日之修正理由載明「我國
    近年來，經濟繁榮，貿易愈見活躍，當事人間基於事實上之
    需要，對於票據上部份應記載之事項，有因不能即時確定，
    須俟日後確定時始能補充者。似宜容許發票人先行簽發票據
    ，交由他人依事先之合意補填，以減少交易上之困難。此種
    情形，依現行票據法第11條之規定，其票據係屬無效，茲擬
    仿日內瓦統一票據法及英美票據法例，改採空白授權記載主
    義、以資適應。」，更足見我國票據法容許此種授權，被上
    訴人辯稱其授權無法律上效力，系爭票據為無效票據云云，
    尚不足採。
(三)被上訴人另辯稱黃壽發於96年12月3 日與上訴人就96年11月
    30日退票之支票款項達成清償協議，載明「... 經乙方（即
    黃壽發）以發票人乙○○開立之96年11月30日到期之高雄第
    二信用合作社面額1,414,700 元之支票支付而退票乙事，雙
    方達成協議... 」，已約定由黃壽發負責清償，足見上訴人
    與黃壽發之間就該票款債務已有由黃壽發為債務承擔之合意
    云云。惟查，黃壽發與上訴人間確曾達成分期清償之協議，
    然該協議書係載稱「... 就甲方（即上訴人）於96年6 至7
    月間透過乙方介紹出售予墩鎮企業有限公司電器產品之貨款
    ，經乙方以發票人乙○○開立之96年11月30日到期之高雄第
    二信用合作社面額1,414,700 元之支票支付而退票乙事，雙
    方達成協議... 」，其中有關支票支付部分之文字僅在敘明
    兩造間原本付款之方式，並無提及上訴人同意本件債務全數
    由黃壽發承擔，此觀卷附協議書自明（見原審卷第5 頁），
    被上訴人斷章取義，曲解協議書中之約定，其此部分辯解難
    以採信。
(四)按在票據上簽名者，依票上所載文義負責；支票限於見票即
    付，有相反之記載者，其記載無效；支票在票載發票日期前
    ，執票人不得為付款之提示；執票人向支票債務人行使追索
    權時，得請求自為付款提示日起之利息，如無約定利率者，
    依年利六釐計算，票據法第5 條第1 項、第128 條、第28條
    定有明文。查本件被上訴人既已在系爭票據簽名，並授權黃
    壽發填載金額，揆諸前開說明，自應依票據文義負責。上訴
    人持票號LA0000000 號、發票日96年11月30日之支票，請求
    被上訴人支付1,414,700 元，及自付款提示日之翌日即96年
    12 月1日起至清償日止，按週年利率6 ％計算之利息；及持
    票號LA0000000 號、發票日97年1 月31日之支票，被上訴人
    應給付上訴人124,700 元，及自付款提示日之翌日即97年2
    月1 日起至清償日止，按週年利率6 ％計算之利息；並因本
    件票款與黃壽發之貨款為相同之原因事實，另聲明若被上訴
    人與黃壽發中一人為給付，另一人於該清償範圍內同免其責
    任，均屬有據，應予准許。原審就上開應准許之部分，為上
    訴人敗訴之判決，尚有未洽，上訴意旨就此部分指摘原判決
    不當，求予廢棄改判，為有理由，爰由本院予以廢棄改判如
    主文第二項、第三項所示。
八、本件事證已臻明確，兩造其餘攻擊防禦方法及舉證，核與判
    決結果不生影響，爰不逐一論駁，併此敘明。
九、本件係依民事訴訟法第427 條第1 項第6 款適用簡易程序所
    為被告敗訴之判決，依民事訴訟法第436 條之1 第3 項準用
    同法第463 條再準用同法第389 條第1 項第3 款，應依職權
    宣告假執行。
十、據上論結，本件上訴為有理由，依民事訴訟法第436 條之1
    第3 項、第450 條、第79條、第463 條、第389 條第1 項第
    3款，判決如主文。
中    華    民    國    97    年    12    月    30    日
                  民事第四庭  審判長法  官  林玉心
                                    法  官  楊淑珍
                                    法  官  王奕勛
正本係照原本作成。
本件當事人須以本判決適用法律顯有錯誤為上訴理由時，始得於
本判決送達後二十日內向本院提出上訴狀，如已於本判決宣示後
送達前提起上訴者，應於判決送達後十日內補具上訴理由，（均
按他造當事人之人數附繕本），並經本院許可後方得上訴最高法
院。
中    華    民    國    97    年    12    月    30    日
                                     書記官  王美玲


司法院資訊處製作；財團法人民間司法改革基金會備份。
